【裁判字號】    92,上易,2771
【裁判日期】    921231
【裁判案由】    詐欺
【裁判全文】
臺灣高等法院刑事判決                          九十二年度上易字第二七七一號
    上  訴  人  臺灣桃園地方法院檢察署檢察官
    被      告  甲○○
右上訴人因被告詐欺案件，不服臺灣桃園地方法院九十一年度易字第二三一號，中華
民國九十二年六月三十日第一審判決（起訴案號：臺灣桃園地方法院檢察署九十年度
偵續字第一四八號）提起上訴，本院判決如左：
    主  文
上訴駁回。
    理  由
一、公訴意旨略以：甲○○自民國八十三年間起與乙○○有買賣佛具等物品生意上之
    往來，於八十四年八月間，甲○○為擔保其所積欠乙○○之佛具貨款共新台幣（
    下同）二百餘萬元，乃設定桃園市○路段○八○二─○○○一地號土地設定抵押
    予乙○○。惟嗣後甲○○明知資力不足，竟意圖為自己不法之所有，仍繼續向乙
    ○○購貨至八十五年十月間，共積欠七十五萬六千二百三十二元之貨款，且於八
    十五年一月六日、同年三月十三日、八十六年九月一日開立本票三紙與乙○○，
    以拖延貨款支付，並於簽發本票時，詐稱其有相當多土地均未設定抵押，若本票
    無法兌現，願提供土地設定抵押等語，致乙○○信以為真，如期交付貨物。詎料
    前揭本票屆期均未兌現，甲○○為逃避債務，於八十六年九月二十六日，將其所
    有坐落於桃園市○路段○七九二、○七九二之一、○七九二之二號之不動產設定
    抵押予其母吳蘇雲，致乙○○求償無門，乙○○直至八十九年十一月間就前揭本
    票聲請法院為本票裁定後，至桃園地政事務所調閱甲○○所有土地資料，始知受
    騙。因認被告甲○○涉犯刑法第三百三十九條第一項之詐欺取財罪嫌云云。
二、按犯罪事實應依證據認定之，無證據不得推定其犯罪事實，又不能證明被告犯罪
    者，應諭知無罪判決，刑事訴訟法第一百五十四條、第三百零一條第一項分別定
    有明文。次按刑法第三百三十九條第一項詐欺罪之成立，以意圖為自己或第三人
    不法所有，以詐術使人將本人或第三人之物交付為要件，所謂以詐術使人交付，
    必須被詐欺人因其詐術而陷於錯誤，若其所用方法，不能認為詐術，亦不致使人
    陷於錯誤，即不構成該罪（最高法院四十六年台上字第二六○號判例意旨參照）
    。至於債務人於債之關係成立後，如有未依債之本旨履行民事債務之情形，在一
    般社會經驗上可能之原因甚多，縱令是出於惡意不為履行，苟無足以證明其在債
    之關係發生時，自始即具有不法所有意圖之積極證據，亦僅能令負民事債務不履
    行之責任，尚不得據此推定債務人原有詐欺取財之犯意。
三、本件公訴人認被告甲○○涉犯前揭刑法第三百三十九條第一項之詐欺取財犯行，
    ，無非係以告訴人乙○○之指述、被告交予告訴人之本票三紙、出貨金額明細表
    及土地登記謄本等，為其主要論據。
四、訊據被告吳建利固承認積欠告訴人乙○○貨款，然堅決否認有詐欺犯行，辯稱：
    其與告訴人乙○○往來約四、五年，自八十三年十二月份到八十四年七月份止未
    支付貨款有一百六十五萬六千一百八十三元，伊因而提出第八○二─一地號土地
    供告訴人乙○○設定第一順位抵押權，嗣於八十四年八月至八十五年四月間再度
    向告訴人進貨七十二萬五千四百三十三元，至於告訴人所提出之三十萬元、八十
    萬元之票據，乃伊應告訴人開出之未付貨款利息，因遭人倒債不得已向母親借款
    ，因家中兄弟姊妹就此有紛爭，乃於八十六年九月將第七九二─二地號土地提供
    予母親吳蘇雲設定第一順位抵押權，絕無詐騙告訴人等語。
五、經查：
    (一)本件告訴人於偵查及原審調查時已自承，其與被告生意往來四、五年，被告之
      前均有給付貨款，而在八十四年八月間，其已知悉被告遭人跳票，財務狀況不
      佳，在告訴人八十五年六月間最後一次供貨予被告當時，亦已發生被告所簽發
      之本票無法兌現之情形，且在被告於八十五年一月六日所簽發之本票未獲兌現
      ，之後仍繼續供貨予被告（見偵卷第二頁、第十五頁、第十九頁；原審卷第四
      十五、四十六、第四十八頁），告訴人復於本院陳稱：被告於八十二年間曾給
      付其二、三百萬元（見本院卷第二十八頁），顯見告訴人與被告於八十二年間
      之生意往來尚屬正常，被告均有給付貨款，嗣於八十四年間被告發生財務困窘
      之情況，告訴人亦明知此事，並於被告所簽發之本票未獲付款時，仍願繼續供
      貨予被告，是難謂被告有施行詐術之行為。另被告為擔保其所積欠乙○○之貨
      款，並提供其所有之桃園縣桃園市○路段第八○二─一地號土地其應有部分二
      分之一於八十四年八月二十五日設定二百萬元之第一順位抵押權予告訴人乙○
      ○，此有土地登記簿謄本、他項權利證明書在卷可稽，從而，自不得以被告事
      後無法兌付票款（為支付已經無法按期給付之貨款所簽發）而遽行推認被告在
      與告訴人交易當時即對告訴人施用詐術。又告訴人知悉被告已經資力不佳之情
      況下，就持有之本票（面額各為三十六萬元、八十萬元、三十萬元，發票日分
      別為八十五年一月六日、八十六年三月十三日、八十六年九月一日，到期日分
      別為八十五年六月三十日、八十六年五月十三日、八十七年一月十四日）卻遲
      至八十七年始向臺灣桃園地方法院提出聲請裁定本票強制執行，經該院於八十
      七年十一月十日以八十七年度票字第七○一五號裁定准予強制執行，此有該裁
      定附於八十九年度偵字第一八七一一號卷第三○頁可參，足見當時告訴人就其
      債權之滿足受償仍無疑義。若果被告蓄意詐騙告訴人，何以在發生貨款無法給
      付之情況下，提供第八○二─一地號土地應有部分二分之一供告訴人設定第一
      順位抵押權，亦見被告確實有誠意解決與告訴人間之債權債務。本件被告提供
      予告訴人設定抵押權之第八○二─一地號土地之應有部分二分之一，經告訴人
      聲請臺灣桃園地方法院裁定拍賣抵押物後聲請強制執行，並經世通不動產鑑價
      顧問有限公司於九十一年九月十二日鑑定結果，價格為一百零六萬四千四百四
      十元，此有世通不動產鑑價顧問有限公司函，附卷可稽（見原審卷九十至九十
      九頁），然此係因全球性經濟不景氣導致不動產市場低迷所致，況本件第八○
      二─一地號土地設定之八十四年八月二十五日距離聲請強制執行鑑價時業已七
      年餘，被告豈能預見景氣跌落，土地價值貶低，是告訴人之指訴被告詐欺云云
      ，尚無可採。
    (二)被告固於八十六年九月二十六日將坐落桃園縣桃園市○路段七九二、七九二─
      一地號二筆土地暨第七九二─二地號設定第一順位抵押權予其母吳蘇雲，此有
      土地登記簿謄本在卷可稽，並經被告提出吳蘇雲之存摺予以劃記，雖公訴人以
      被告與吳蘇雲二人為母子關係，吳蘇雲就借貸與被告款項若干語焉不詳，認為
      吳蘇雲恐因母子關係而迴護被告，且無法證明存摺上之劃記之部分即屬被告向
      吳蘇雲借款，而認被告辯稱因向母親借款遭兄弟姊妹不諒解才設定抵押權之辯
      解不可採信。惟母子親人間之消費借貸，除非借貸當時已經別具用心或者預測
      來日必有債權人或第三人針對借貸關係是否屬實發生質疑，而預先保留各項憑
      證，否則在需錢孔急之情況下，只要商得親人同意直接拿存摺提款事屬平常，
      且以被告當時積欠民間與地下錢莊債務遭人逼討甚急之際，怎可能有時空足以
      讓被告與吳蘇雲二人反常情製作借貸憑證。告訴人以被告在設定抵押權予吳蘇
      雲後其先前所取得之支票不獲兌現反行推論被告在購買貨品及簽發共計一百四
      十六萬元之本票當時蓄意詐欺，實屬恣意，蓋被告所簽發之票據均是已經發生
      無法付款後再行簽發之支票，且包含有遲延給付貨款之利息，在新債務未清償
      前，舊債務根本不消滅，告訴人就被告先前無法或得付款之事實完全知悉，被
      告就此並未詐得其他財物或利益。且就債務人之被告而言，其母親吳蘇雲確實
      出借款項，被告對於告訴人可以提供土地設定抵押權保障其債權完足受償，吳
      蘇雲也是被告之債權人，當然亦無厚此薄彼之理，被告將其所有之土地設定給
      吳蘇雲並無不妥，至於公訴人指稱被告於八十六年九月一日簽發本票予告訴人
      後不到一個月期間即在八十六年九月二十六日設定上開三筆土地與吳蘇雲，推
      論被告在簽發本票當時即有逃避債務之意圖云云，亦嫌速斷，蓋被告是將上開
      三筆土地設定予吳蘇雲用以擔保七百萬元之債務，而非該三筆土地在當時仍有
      七百萬元之殘餘價值，且被告對於告訴人債務之清償究竟是以設定擔保物權方
      式予以保障或者以其不動產向金融機構借款清償，告訴人可與被告協商，且如
      何清償與被告是否詐欺並無必然關係，不得因被告將土地設定與其債權人吳蘇
      雲，因債權人吳蘇雲與被告有母子關係，即行認定被告在設定予吳蘇雲當時係
      為逃避對告訴人之債務甚且推論被告在當時有詐欺意圖。
    (三)告訴人與被告交易往來甚久，被告在八十四年至八十六年間其因繼承等種種關
      係，確實名下共有許多土地，且告訴人既然已經在八十四年八月二十五日取得
      被告應有部分二分之一之第八○二─一地號土地中之第一順位抵押權，對被告
      相關財產狀況不可能不知，且不動產登記採公示主義，告訴人有許多機會可以
      閱覽檢視，而告訴人指稱被告在簽發上開三紙共計一百四十六萬元本票當時曾
      保證尚有多筆土地未經設定云云，不惟被告所否認，且告訴人就所謂被告提出
      保證一節，始終未提確據以實其說，自不能以告訴人片面之詞遽認被告曾為此
      擔保，且告訴人在明知被告財力不佳之情形下，卻捨不動產公示資料不察而寧
      願相信被告所言，實悖離常情。
    綜上所述，本件純屬民事債務不履行之法律糾葛，與刑事詐欺無涉，揆諸前揭說
    明，自應為被告無罪之諭知。
六、原審以不能證明被告犯罪而諭知被告無罪之判決，經核並無不合。檢察官循告訴
    人請求上訴，上訴意旨猶執前詞，指摘原判決不當，為無理由，應予駁回。
據上論斷，應依刑事訴訟法第三百六十八條，判決如主文。
本案經檢察官呂光華到庭執行職務。
中      華      民      國    九十二    年     十二     月    三十一    日
                             臺灣高等法院刑事第二十四庭
                                 審判長法  官  陳  貽  男
                                       法  官  徐  世  禎
                                       法  官  李  世  貴
右正本證明與原本無異。
不得上訴。
                                       書記官  魏  汝  萍
中      華      民      國    九十二    年     十二     月    三十一    日


司法院資訊處製作；財團法人民間司法改革基金會備份。
